臺灣高等法院刑事判決　　　　　　　　　　　　　　九十年度上訴字第三二四一號
　　上　訴　人
　　即　被　告　乙○
　　指定辯護人　本院甲○辯護人
右上訴人因強盜案件，不服臺灣臺北地方法院九十年度訴字第六○五號，中華民國九
十年八月三十日第一審判決（起訴案號：臺灣臺北地方法院檢察署九十年度偵字第二
九六五號），提起上訴，本院判決如左：
    主  文
原判決撤銷。
乙○意圖為自己不法之所有，而搶奪他人之動產，因脫免逮捕，當場施以強暴，累犯
，處有期徒刑參年貳月。
    事  實
一、乙○前因違反肅清煙毒條例案件，於民國八十六年十二月二十六日，經臺灣臺中
    地方法院判處有期徒刑一年二月確定，於八十八年四月十三日縮刑期滿執行完畢
    ；又於八十九年間，因搶奪案件，經臺灣臺北地方法院於八十九年十月二日判處
    有期徒刑十月確定。猶不知悔改，竟於八十九年十一月二十七日晚上十時二十分
    許，在臺北市○○路○段、忠順街口搭乘戊○○所駕駛車牌Ｇ９－五九二號營業
    小客車，並指示載送至臺北市○○街、康定路口。戊○○駕駛該車行經臺北市○
    ○○道時，乙○即先吸食強力膠，並要求戊○○將已跳表為新臺幣（下同）一百
    三十五元之計費器歸零，戊○○未予同意。嗣該車行至臺北市○○○路、和平東
    路口停車等綠燈時，乙○此時意識清楚，竟意圖為自己不法之所有，自後座起身
    向前先以左手勒住戊○○頸部，乘其不及抗拒之際（尚未達不能抗拒之程度），
    迅速以右手伸入戊○○外套口袋奪取其財物，但未得手，戊○○於綠燈時，勉強
    將該營業小客車左轉駛至和平東路一段一四三號和平東路派出所前停住，大喊強
    盜，乙○乃以右手自手煞車旁之零錢盒搶奪現金一百元紙幣一張、五十元硬幣一
    枚（起訴書誤載為十元硬幣五枚），得手後，即奪門向金山南路方向逃逸，斯時
    ，恰有丙○○騎機車路過，乃載乘戊○○追趕，另一計程車司機丁○○亦駕車越
    過乙○，在臺北市大安區○○○路○段一一五號（警方移送書誤載為一五一號）
    大眾商業銀行前迴車截住乙○，並與戊○○共同攔住乙○。詎乙○為脫免逮捕，
    於戊○○、丁○○圍捕時，加以抗拒而當場施強暴行為以手腳毆打戊○○及高明
    憲身體，致戊○○鼻部紅腫，丁○○則受有手腳四肢擦傷等傷害。嗣於同日晚上
    十時四十三分許，臺北市政府警察局大安分局和平東路派出所警員趕至現場，合
    力將乙○逮捕，並在前開大眾商業銀行前紅磚人行道上，拾獲乙○所棄置上開搶
    奪之贓款一百元紙鈔一張、五十元硬幣一枚。
二、案經被害人戊○○訴由臺北市政府警察局大安分局報告臺灣臺北地方法院檢察署
    檢察官偵查起訴。
    理  由
一、訊之被告乙○矢口否認有右揭搶奪犯行，辯稱：伊上計程車經過辛亥隧道時，拿
    一條強力膠吸食，司機戊○○說可以，伊當時手上戴二個鑽戒，司機問值多少錢
    ，他是覬覦伊的鑽戒，伊沒有勒住他脖子，也沒搶他的錢，伊是因坐車與司機發
    生口角而產生肢體衝突云云。經查：
  (一)被告迭於警訊、偵查、原審及本院調查中對於右揭八十九年十一月二十七日晚上
    十時二十分許，在臺北市○○路○段、忠順街口搭乘戊○○所駕駛車牌Ｇ９－五
    九二號營業小客車，並指示載送至臺北市○○街、康定路口，該車行經辛亥隧道
    時，即先吸食強力膠等情並不否認；且右揭犯罪事實，業據告訴人戊○○迭於警
    訊、檢察官偵查、原審及本院審理中指訴歷歷（參見偵查卷第九至十頁、第三二
    至三三頁、原審卷第五一頁、本院卷第五三至五五頁），核與證人即參與圍捕被
    告之民眾丁○○、丙○○分別於警訊、檢察官偵查及原審審理中證述情節相符（
    參見偵查卷第十一至十二頁、第三三頁、原審卷第五四至五五頁）；而證人即員
    警謝永全、陳建勛、郭恆嘉對於其等據報到現場時被告正與被害人戊○○等人相
    互扭打，而因被告沿和平東路由東往西跑，郭恆嘉乃以手電筒在現場找證據，遂
    在大眾銀行前紅磚人行道上發現被害人戊○○所稱遭搶奪之一百元紙鈔、五十元
    硬幣等情，亦分別於檢察官偵查及原審審理中結證明確（參見偵查卷第五四反面
    、第六○頁、原審卷第五六頁）；且被告因脫免逮捕以手腳對被害人戊○○、丁
    ○○施以強暴行為，致該二人分別受有擦傷、紅腫等傷害，有該等被害人受傷之
    照片五幀在卷（參見偵查卷第十八至十九頁）可按；復有現場照片十四幀、扣押
    證明筆錄及告訴人領回贓款之贓物認領保管單各一紙附卷（參見偵查卷第十三至
    十四頁）可佐；應認屬實，而堪採信。
  (二)上開警方於現場查獲之現金一百元紙鈔一張、五十元硬幣一枚，已為告訴人戊○
    ○指證確為被告自上開營業小客車手煞車旁之零錢盒搶奪無訛，且證人郭恆嘉於
    偵查中證稱：「（被告說一百五十元是被害人從口袋掏出來丟到地上的？）不是
    ，我們到場時被害人與被告還在扭打，根本沒有時間掏錢出來。」等語（參見偵
    查卷第六○頁反面），是被告辯稱查扣之一百五十元係被害人自己取出棄置地上
    云云，尚難採信，應認該一百五十元係被告搶奪後棄置於現場，而甚明確。至告
    訴人戊○○迭於原審及本院調查中指陳：當時伊外套內尚有七千多元不見了，不
    能確定是否為被告拿走，是否為追被告時遺落，不敢確定，但後來警方有找到等
    語（參見原審卷第五一頁、本院卷第五四頁），而證人即警員曹志明於原審調查
    中亦結證稱：七千（多）元是在被害人戊○○外衣口袋裡面等語（參見原審卷第
    六○頁），且有告訴人戊○○領回八千元（七張一千元及十張一百元）之贓物認
    領保管單一紙附卷（參見偵查卷十四頁）可佐，足認告訴人戊○○外衣口袋內之
    七張一千元及十張一百元，應非被告所搶奪，而係告訴人戊○○誤認遺失，堪予
    認定。
  (三)被告雖辯稱：伊當時手上戴二個鑽戒，司機問值多少錢，他是覬覦伊的鑽戒，伊
    沒有勒住他脖子，也沒搶他的錢云云，是被告對於本案發生當時之原因另有一番
    辯解，顯見案發當時並無意識不清之情形；且被告於案發後之警局詢問時，精神
    狀況正常，業據證人即製作警訊筆錄之員警曹志明於原審調查中結證屬實（參見
    原審卷第五九頁），又被告於本院調查中供稱：在辛亥隧道那段路意識雖有不清
    ，但在派出所前後這段時間及扭打時，意識很清楚等語（參見本院卷第五六頁）
    ，足認被告自臺北市○○○路、和平東路口至和平東路派出所之犯罪行為期間，
    意識清楚，並無心神喪失或精神耗弱之情形，當不受吸食強力膠之影響，而甚明
    確。且被告搭乘告訴人戊○○駕駛之營業小客車，係乘坐在駕駛座後方，為被告
    所自承，案發當時為晚上十時二十分至四十分許，車內光線昏暗，告訴人戊○○
    又在駕駛中，當無可能檢視被告手上是否戴有鑽戒之可能，是告訴人戊○○所稱
    不知被告是否戴有鑽戒等語，應堪採信，而被告前揭所辯戊○○問伊手上鑽戒多
    少錢，覬覦伊的鑽戒云云，尚無足採。
  (四)綜上所述，本件事證已臻明確，被告犯行堪以認定，應予依法論科。
二、按刑事法上之強盜罪與搶奪罪，雖同具不法得財之意思，然搶奪係乘人不備或不
    及抗拒之際，以不法腕力公然掠取他人之動產，而置於自己實力支配下之犯罪行
    為；強盜則係施以強暴、脅迫等非法方法，至使不能抗拒而取其財物或令其交付
    之犯罪行為，二者之犯罪構成要件並不相同。本案被告於告訴人停車等待綠燈時
    ，以左手勒住告訴人頸部而搜取其財物，及至下車奪門而出時，告訴人雙手尚能
    自由活動，此經告訴人戊○○陳明在卷，於客觀上顯未達告訴人不能抗拒之程度
    ，故被告所為，僅係乘人不及抗拒而掠奪財物之搶奪犯行。又按刑法第三百二十
    九條所謂當場，固不以實施搶奪者尚未離去現場為限，即已離盜所而尚在他人跟
    蹤追躡中者，仍不失為現場，此最高法院二十八年上字第一九八四號判例可資參
    照。本件告訴人戊○○遭被告搶奪後，被告奪門逃逸後，告訴人戊○○及證人丁
    ○○自後追捕，被告為脫免逮捕，始與之發生拉扯，以手腳施強暴行為致告訴人
    戊○○及丁○○受傷，核被告所為，係犯刑法第三百二十九條、第三百二十八條
    第一項準強盜罪。又上開犯罪係以強暴、脅迫為構成要件，其因而致普通傷害，
    乃強暴、脅迫之當然結果，除另有傷害故意外，仍只成立該條之罪，無同法第二
    百七十七條第一項之適用（最高法院三十年度上字第三七○一號判例參照），查
    被告於脫免逮捕時，為抗拒逮捕而以手腳揮打告訴人戊○○及證人丁○○，所造
    成之其等四肢之擦傷，應認僅係被告強暴行為之當然結果，尚無另生傷害之犯意
    ，自無另論處傷害罪。又被告同時對告訴人及證人丁○○施強暴行為，雖侵害該
    二人之法益，惟此仍僅符合一準強盜罪之構成要件，屬單純一罪。再被告行為後
    ，刑法第三百二十八條第一項強盜罪之規定於九十一年一月八日業經立法院修正
    通過，同年一月三十日經總統公布施行，法定本刑由原來犯最輕本刑三年以上十
    年以下有期徒刑，修改為最輕本刑為五年以上有期徒刑，比較新舊法，應以舊法
    有利於被告，自應依刑法第二條第一項但書規定，適用行為時即修正前刑法第三
    百二十八條第一項之罪刑規定。另被告前因肅清煙毒條例案件，於八十六年十月
    間經臺灣臺中地方法院判處有期徒刑一年二月確定，於八十八年四月十三日縮刑
    期滿執行完畢，有本院被告全國前案紀錄表、臺灣高等法院檢察署刑案紀錄簡覆
    表各一紙在卷可按，其於五年內再犯有期徒刑以上之本罪，為累犯，應依刑法第
    四十七條規定加重其刑。
三、原審認被告罪證明確，予以論罪科刑，固非無見。惟查，原審認被告同時對告訴
    人戊○○及證人丁○○施強暴行為，侵害該二人之法益，係基於同一脫免逮捕之
    犯意與犯行，為同種想像競合犯，應論以一罪，顯有未洽；且原審未及審酌比較
    刑法第三百二十八條第一項新舊法之規定而加以適用，亦有未合。被告雖否認犯
    罪提起上訴，並無理由，然原審既有如上可議之處，自應由本院將原判決撤銷改
    判。爰審酌被告正值壯年，不思正途，以搭乘計程車方式搶奪計程車司機財物，
    嚴重敗壞社會治安，且犯後復飾詞掩飾，顯無悔意，惟犯罪所得僅一百五十元，
    被害人所受金錢之損害尚屬輕微及其犯罪目的、動機、手段等一切情狀，量處如
    主文第二項所示之刑。
據上論斷，應依刑事訴訟法第三百六十九條第一項前段、第三百六十四條、第二百九
十九條第一項前段，刑法第二條第一項但書、第三百二十九條、修正前第三百二十八
條第一項、第四十七條，判決如主文。
本案經檢察官賴俊雄到庭執行職務。
中      華      民      國    九十一    年      二      月     十五     日
                              臺灣高等法院刑事第二十三庭
                                  審判長法  官  黃  瑞  華
                                        法  官  吳      燦
                                        法  官  雷  雯  華
右正本證明與原本無異。
如不服本判決應於收受送達後十日內向本院提出上訴書狀，其未敘述上訴之理由者並
得於提起上訴後十日內向本院補提理由書（均須按他造當事人之人數附繕本）。
                                        書記官  陳  思  云
中      華      民      國    九十一    年      二      月     十五     日
附錄：本案論罪科刑法條全文
刑法第三百二十九條
竊盜或搶奪，因防護贓物、脫免逮捕或湮滅罪證，而當場施以強暴脅迫者，以強盜論
。
修正前刑法第三百二十八條第一項
意圖為自己或第三人不法之所有，以強暴、脅迫、藥劑、催眠術或他法，
至使不能抗拒，而取他人之物或使其交付者，為強盜罪，處三年以上十年
以下有期徒刑。
